臺灣高等法院高雄分院刑事判決　　　　99年度交上訴字第99號
上　訴　人
即　被　告　林劉月亭
選任辯護人　邱揚勝律師
上列上訴人因業務過失致死案件，不服臺灣高雄地方法院99年度
交訴字第49號中華民國99年9 月23日第一審判決（起訴案號：臺
灣高雄地方法院檢察署98年度偵字第24292 號），提起上訴，本
院判決如下：
    主  文
原判決撤銷。
林劉月亭犯業務過失致人於死罪，處有期徒刑伍月，如易科罰金
以新台幣壹仟元折算壹日。
    事  實
一、林劉月亭考領有普通小型車駕駛執照，且在市場從事蔬果販
    售營生，平日駕駛車輛載運蔬果前去市場販售為其附隨義務
    ，係從事駕駛業務之人。其於民國98年8 月14日上午6 時20
    分許，駕駛其所有車牌號碼VL-5125 之自小客車，欲前往中
    寮途中，沿高雄縣大社鄉○○路由西往東方向行駛，行經同
    路段與中山路之交岔路口，欲左轉中山路至大社果菜市場時
    ，本應注意車前狀況，並隨時採取必要之安全措施，而依當
    時天候晴、日間自然光線、視距良好，該路段為柏油路段，
    且路面乾燥、無缺陷、亦無其他障礙物等情形，並無不能注
    意之情事，竟疏未注意及此，而於左轉中山路時，適有董順
    來騎乘車牌號碼8GM-506 之重型機車，沿和平路由東往西方
    向行駛，因闖紅燈而見狀煞避不及，而撞及林劉月亭所駕駛
    之上開小客車右前輪及上方葉子板處，董順來人車倒地後，
    送院急救前已無心跳死亡。林劉月亭於肇事後，即停留於現
    場，且於警員據報趕赴現場處理時，向據報前來尚不知肇事
    者為何人之警員坦承肇事，並自願接受裁判。
二、案經董順來之配偶顏秀菊訴由高雄縣政府警察局仁武分局報
    請臺灣高雄地方法院檢察署檢察官偵查起訴。
    理  由
一、按被告以外之人於審判外之陳述，雖不符刑事訴訟法第159
    條之1 至第159 條之4 之規定，而經當事人於審判程序同意
    作為證據，法院審酌該言詞陳述或書面陳述作成時之情況，
    認為適當者，亦得為證據，刑事訴訟法第159 條之5 第1 項
    定有明文。本件檢察官、被告於本院審判程序時，就本判決
    所引用審判外之言詞或書面陳述，均明示同意有證據能力，
    本院審酌該具有傳聞證據性質之證據，其取得過程並無瑕疵
    ，與待證事實具有關聯性，證明力非明顯過低，以之作為證
    據係屬適當，認俱得為證據。
二、訊據上訴人即被告林劉月亭（下稱被告）固坦承於上開時、
    地駕駛前述自小客車，與被害人董順來所騎乘前開機車發生
    擦撞，致被害人董順來人車倒地後死亡之事實，惟否認有何
    業務過失致死之犯行，辯稱：伊於事故路口停等紅燈，待左
    轉綠燈亮起後才轉彎，伊完全沒有看到被害人騎車過來，是
    聽到撞擊聲才知道被害人來撞我云云。
三、經查：
  (一)被告考領有普通小型車駕駛執照，且在市場從事蔬果販售營
    生，平日駕駛車輛前去市場或挑選蔬果；其於98年8 月14日
    上午6 時20分許，駕駛車牌號碼VL-5125 之自小客車，欲前
    往中寮途中，沿高雄縣大社鄉○○路由西往東方向行駛，行
    經同路段與中山路之交岔路口，欲左轉中山路至大社果菜市
    場之際，適董順來騎乘車牌號碼8GM-506 之重型機車，沿和
    平路由東往西方向行駛，見狀煞避不及而撞及被告所駕駛之
    上開小客車右前輪及上方葉子板處，董順來人車倒地，送院
    急救前已無心跳死亡等情，固為被告所不否認，且有證號查
    詢汽車駕駛人資料、高雄縣政府警察局仁武分局道路交通事
    故現場圖、道路交通事故調查報告表(一)(二)、事故現場相片26
    張、財團法人義大醫院診斷證明書、臺灣高雄地方法院檢察
    署相驗屍體證明書各1 紙在卷可參（見警卷第14-22 頁、偵
    (一)卷第26頁、原審交訴卷第56頁）。是此部分之事實，應堪
    認定。
  (二)雖被告及其辯護人為被告辯稱：依事故、路口之路況，自左
    轉專用車道起步至事故擦撞地點已有一、二十公尺，且死者
    係因煞車失控倒地滑行而撞擊被告，對被告而言，誠屬不可
    抗力之事故，即無過失云云。惟查，「汽車行駛時，駕駛人
    應注意車前狀況，並隨時採取必要之安全措施，道路交通安
    全規則第94條第3 項定有明文。又「為提昇交通工具效能以
    促進交通快捷迅速，並兼顧維護交通秩序以保障公眾行之安
    全，凡參與交通之車輛駕駛人、行人及其他使用人，均可信
    賴其餘參與交通或使用道路者，亦能遵守交通規則，並互相
    採取謹慎注意之安全行為。本此信賴原則，任一參與交通或
    是使用道路之人，並無必要預見其他參與交通或使用道路者
    之違規或不安全行為，以防止事故發生注意義務；如信賴他
    人因遵守交通規則將為一定行為，而採取相對應之適當措置
    時，即可認已盡其注意義務。然於有充分餘裕得以迴避事故
    發生者，既尚能在於己無損之情況下，採取適當舉措以避免
    損害他人之生命、身體及其他財產利益，基於社會相當性之
    考量，即有防免事故發生之注意義務。」（最高法院99年度
    台上字第3062號判決意旨參照）。本件被告既然考領有普通
    小型車駕駛執照，對於前開交通規則自屬明知，並應予遵守
    。而依前揭道路交通事故調查報告表(一)、道路交通事故現場
    圖及現場照片29張所示，本件交通事故發生地點在高雄縣大
    社鄉○○路與中山路口，和平路為雙向6 車道（其中2 線車
    道在橋墩下方）、中山路為雙向4 車道，上開2 路段道路平
    直，並無轉折之彎路，路口視線良好。另依道路交通事故調
    查報告表(一)所載，事發當時天候晴、日間自然光線，該路段
    為柏油路段，路面乾燥、無缺陷、亦無其他障礙物，由和平
    路往中山路方向之視線清楚，可看見和平路上左右來車，且
    被告未飲用酒類，於事故發生後即時在現場接受警方製作交
    通事故筆錄，並無意識不清情形；並參以被告於原審審理時
    亦供陳：當時從我車子的駕駛座看出去，可以清楚看到對面
    車道，四周也沒有遮蔽物等語（見原審交訴字卷第48頁），
    均足認被告於事故時精神狀況良好，依其智識能力及當時情
    形均無不能注意之情事，且可看到和平路上之右方來車。再
    者本件擦撞發生時，被告駕駛自小客車已駛出原直行之和平
    路車道（橋墩下方車道），其車身已完全進入該交岔路口，
    而被告所駕駛自小客車受損凹陷位置在右前輪胎與葉子板處
    ，被害人董順來所騎乘機車受損位置在車頭前側，且被害人
    董順來騎乘機車行進方向有數公尺煞車胎痕（胎痕離停止線
    已有8.6 公尺），有上揭道路交通事故現場圖及照片可考。
    是倘被告駕駛自小客車於起步駛入上開交岔路口前，注意車
    前之和平路對向來車狀況，應可清楚看見沿和平路慢車道行
    駛而來之被害人所騎乘機車無疑；況且被告於警詢中亦已自
    承：肇事前我有看見對方等語（見警卷第3 頁）。換言之，
    被告車速既非快，則其在汽車車身全部駛入事故之交岔路口
    （撞及）前，自可注意（看見）右前方被害人董順來之機車
    駛來，即有充分餘裕時間採取必要之安全措施，以避免事故
    之發生。詎被告駕駛上開自小客車行駛至交岔路口，未注意
    車前狀況並採取必要安全措施，於左轉中山路時，致其車輛
    右前側與被害人上開機車車頭碰撞，被告應有過失之處；且
    其過失行為與被害人董順來之死亡有相當因果關係，被告就
    本件事故應負過失責任甚明。
  (三)又本件被害人董順來有違規闖紅燈乙節，業據證人范侍鸞於
    原審審理中到庭證稱：「我工作的好運檳榔攤在中山、和平
    路口，事故發生時我看到被告的方向是綠燈，被害人騎摩托
    車講電話闖紅燈；我原本在包檳榔，聽到碰撞聲才出來看到
    機車倒在地上，然後就回去忙，員警也沒有到檳榔攤來詢問
    。」等語（見原審交訴卷第15-19 頁），核與現場目擊證人
    林傳凱於本院審理中證稱：「（當時交叉路口的行車號誌紅
    綠燈情形你有沒有看見？）我出去看的時候被告的車道是綠
    燈。」等語（見本院卷第54頁），相符一致。又「當橋下左
    轉燈號量起時，橋墩兩側之號誌均為紅燈」等情，業經檢察
    官為現場履勘時查明屬實，有勘驗筆錄在卷可稽（見偵(二)卷
    第18頁），亦即被告之車道為左轉綠燈時，被害人董順來之
    車道應為紅燈無訛。是被告辯稱：伊於事故路口係待號誌變
    為左轉綠燈後始通行等語，應屬可採。惟依上揭說明，被告
    仍應負注意車前狀況之義務，其上開所辯，仍不能免除其未
    注意車前狀況之過失責任，一併敘明。
  (四)又被告及其辯護人雖另辯稱：被告家中另有其夫林文和供作
    載運貨物之貨車，平日很少使用上開自小客車載貨，並提出
    DA-7917 自用小貨車行車執照及照片（見原審審交訴卷第34
    -35 頁）。然被告於98年8 月14日警詢時已明確供陳：該自
    小客車是我平時載貨物做生意用的等語甚明（見警卷第3頁
    ）；雖辯護人於原審稱：被告警詢筆錄所述載貨一節係誤載
    （見原審交訴字卷第28頁），而由其先行聲請核對警詢錄音
    帶，然於99年4 月15日具狀陳報不再爭執警詢筆錄為誤載，
    並另行提出上開自用小貨車資料。是綜合上述各節，認被告
    延聘辯護人後既知悉關於「業務行為」刑責構成要件，始為
    翻異前詞之防禦抗辯，改迴避稱：駕車僅單純上下班交通工
    具、非載貨之用云云，且未能就先後所述不一有合理交代，
    應以被告於甫發生事故後、無防備意識之警詢時所述較為真
    實。從而，被告平日以其所有上開自小客車載運蔬果貨物乙
    情，亦足堪認定。
  (五)綜上，被告有業務過失致被害人死亡之犯行，足堪認定，本
    案事證明確，應依法論科。
四、按刑法上所謂業務，係指個人基於其社會地位繼續反覆所執
    行之事務，其主要部分之業務固不待論，即為完成主要業務
    所附隨之準備工作與輔助事務，亦應包括在內（最高法院71
    年臺上字第1550號判例意旨參照）。查本件被告在市場從事
    蔬果販售營生，平日駕駛車輛載運蔬果為其附隨業務，並考
    領有普通小型車駕照，案發當天欲前往中寮挑選蔬果之情，
    業經被告自承在卷（見原審交訴卷第50頁），是駕車雖非被
    告之主要業務，但係其載運蔬果前去市場販售而為駕車之附
    隨行為，係屬輔助工作進行之事務，仍屬業務行為。被告為
    從事業務之人，其駕駛小客車於左轉疏於注意車前狀況致被
    害人死亡，核其所為，係犯刑法第276 條第2 項之業務過失
    致死罪。又被告於交通事故發生後，在未有偵查犯罪職務之
    機關或公務員發覺其為犯罪人前，未離去現場，並向據報至
    現場處理之警員表明為肇事者，嗣並接受裁判等情，有高雄
    縣政府警察局道路交通事故肇事人自首情形自首情形紀錄表
    1 份可查（見警卷第13頁），其對於未經發覺之犯罪自首而
    接受裁判，酌依刑法第62條前段之規定，減輕其刑。
五、原審據以論處被告罪刑，固非無見；惟查，本件被害人董順
    來應有闖紅燈之違規行為，而此違規行為亦係造成本件車禍
    之主要原因，自有重大之與有過失，原審未予詳查，容有不
    當。被告上訴意旨否認犯罪，雖無理由，惟原判決既有上開
    可議之處，自應由本院將原判決撤銷改判。爰審酌被告係從
    事業務之人，本應盡道路交通安全規則所規定之注意義務及
    法社會共同生活圈之普通注意義務，竟未注意車前狀況而肇
    生事故，導致被害人死亡，使被害人之家屬受有莫大之精神
    上痛苦，且迄未能與被害人家屬達成和解；惟念被告所執行
    之業務僅係附隨業務，而非主要業務，且被害人亦與有重大
    過失之情形等一切情狀，量處有期徒刑5 月，並諭知如易科
    罰金以新台幣一千元折算一日。
據上論斷，應依刑事訴訟法第369 條第1 項前段、第364 條、第
299 條第1 項前段，刑法第276 條第2 項、第62條前段、第41條
第1項，刑法施行法第1 條之1 ，判決如主文。
本案經檢察官高大方到庭執行職務。
中    華    民    國   100    年    4     月    29    日
                  刑事第四庭    審判長法  官  蕭權閔
                                      法  官  唐照明
                                      法  官  吳進寶
以上正本證明與原本無異。
如不服本判決應於收受本判決後10日內向本院提出上訴書狀，其
未敘述上訴理由者，並得於提起上訴後10日內向本院補提理由書
狀（均須按他造當事人之人數附繕本）「切勿逕送上級法院」。
中    華    民    國   100    年    4     月    29    日
                                      書記官  唐奇燕
附錄本件判決論罪科刑法條：
中華民國刑法第276條（過失致死罪）
因過失致人於死者，處2 年以下有期徒刑、拘役或2 千元以下罰
金。
從事業務之人，因業務上之過失犯前項之罪者，處5 年以下有期
徒刑或拘役，得併科3 千元以下罰金。